【裁判字號】    95,上易,121
【裁判日期】    950718
【裁判案由】    返還不當得利
【裁判全文】
臺灣高等法院民事判決                 95年度上易字第121號
上  訴  人  戊○○
訴訟代理人  柯金柱律師
            蘇千晃律師
被上訴人    乙○○
            丁○○
            丙○○
            甲○○
共      同
訴訟代理人  黃丁風律師
            黃雅羚律師
            黃敬唐律師
上列當事人間請求返還不當得利事件，上訴人對於中華民國94年
11月25日臺灣士林地方法院94年度訴字第653號第一審判決提起
上訴，本院於95年7月4日言詞辯論終結，判決如下：
    主  文
上訴駁回。
第二審訴訟費用由上訴人負擔。
    事實及理由
一、上訴人經合法通知，未於言詞辯論期日到場，核無民事訴訟
    法第386條各款所列事由，爰依被上訴人之聲請，由其一造
    辯論而為判決。
二、本件上訴人主張：上訴人與被上訴人之被繼承人吳泮為多年
    鄰居及好友，二人於民國78年11月間合夥各出資新臺幣（下
    同）115,000元，向訴外人李宗慶購買「金永生號」漁船（
    以下簡稱系爭漁船），約定以吳泮之名義辦理漁船登記，並
    全權負責營運管理，上訴人則以系爭漁船船員名義受雇登記
    ，其後吳泮均稱漁船無盈餘可供分配，上訴人信以為真，迄
    91 年底始知吳泮已於同年4月間將系爭漁船出售予訴外人呂
    桂娥，得款430,000元，吳泮已允諾償還出售系爭漁船價金
    半數予上訴人；又吳泮曾於86年及88年間領取屬於合夥財產
    之漁業損失補償金50,000元及1,050,000元，亦未分配予上
    訴人，茲吳泮業於92年4月間死亡，依民法第687條第1款規
    定上訴人自得請求退夥，且吳泮未徵得上訴人同意，擅自處
    分合夥購得系爭漁船自行得利，造成合夥事業無法繼續，系
    爭合夥亦因之解散，爰依民法第668條、第692條第3款、第
    699條、第184條、第179條、第1153條規定，請求被上訴人
    連帶償還765,000元（(430,000+50,000+1,050,000)÷2=76
    5,000)。原審判決上訴人敗訴，上訴人不服提起上訴，上訴
    聲明：(一)原判決廢棄。(二)被上訴人等應連帶給付上訴人765,
    000元。
三、被上訴人則以：上訴人與被上訴人之被繼承人吳泮雖曾為鄰
    居，惟並非熟識，爰因上訴人喜好釣魚，偶有隨同吳泮駕駛
    系爭漁船出海垂釣，上訴人並未與吳泮共同經營系爭漁船事
    業，且系爭漁船設備簡陋，並無配置漁網或拖網機具等，單
    憑吳泮一人之力根本無法將網具拉回船上，顯見吳泮於經營
    系爭漁船期間，並無作為出海捕魚使用之可能。再依吳泮與
    李宗慶於78年9月12日簽定之買賣契約合約書上載明系爭漁
    船買主為吳泮，雖上訴人主張是用吳泮名義辦理登記云云，
    然因法令上並無限制登記為船舶合夥人，倘上訴人果真有共
    同出資，大可直接與吳泮共同登記為船舶合夥人，上訴人主
    張合夥既未能舉證以明其實，竟在吳泮將系爭漁船出售他人
    ，並俟吳泮往生多年之後，猝然提起本件訴訟，顯非有理等
    語，資為抗辯，並就上訴人之上訴，聲明上訴駁回。
四、上訴人主張吳泮於78年間向訴外人李宗慶購得系爭漁船，嗣
    於91年4月26日將系爭漁船以430,000元出售予訴外人呂桂娥
    ，並分別於86年及88年間向臺北縣淡水區漁會領取漁業損失
    補償金50,000元及1,050,000元，業據提出臺北縣政府漁業
    執照、臺北縣淡水區漁會94年1月24日北淡漁會字第940194
    號函為證，且為被上訴人所不爭執 (見原審94年度訴字第65
    3號卷【以下簡稱原審卷】第40頁)，堪信為真。
五、上訴人主張其與吳泮共同出資合夥買受系爭漁船，惟為被上
    訴人所否認，依舉證責任分配之原則，上開事實應由上訴人
    負舉證之責，茲上訴人雖據提出證人李宗慶出具之切結書1
    件為證（見原審94年度士調字第117號卷【以下簡稱士調卷
    】第10頁），並聲請訊問證人李宗慶及被上訴人甲○○。惟
    查：
  (一)關於上訴人與吳泮間就系爭漁船有無合夥出資？各出資金額
    為何？付款方式為何？以及如何分擔漁船維修費用乙節，依
    上訴人、證人陳證及切結書之記載如下：
  1.依上訴人於起訴狀自陳: 「原告與被告之被繼承人吳泮先生
    原為多年之鄰居及好友，民國78年11月間，二人各出資115,
    000元，共籌資230,000元向李宗慶先生合夥購買『金永生號
    』漁船統一編號CTO-006060，註冊編號：基淡機船字第0428
    號」 (見士調卷第6頁)。復依李宗慶出具「具結書」記載：
    「…於78年11月間由吳泮先生與戊○○先生二人合資各半，
    共同出面向本人接洽承購，成交金額為230,000元，付款方
    式為現金付款，買賣過戶係以吳泮先生名義辦理登記」（見
    士調卷第10頁)。
  2.惟經原審訊問證人李宗慶證稱：「（金永生號漁船以前是否
    是你所有？）是。…20幾年前以20多萬元賣給戊○○及吳泮
    ，他們2人一起出面接洽買賣事宜。（款項由何人支付？）
    我是看到戊○○及吳泮給的。（以何人名義登記？）我不知
    道，我交付證件給吳泮，他自己去辦登記，我只知道是他們
    2人一起買的。第一次戊○○拿120,000元給我，我就拿證件
    給他們過戶，過戶完成後再到台北向戊○○先生拿60,000元
    ，買漁船的錢是180,000元，另外有幾萬元部分是請同行保
    養機器的費用，所以總共花了20幾萬元買漁船。…（買漁船
    之保養費用是否為戊○○及吳泮所支付？）不清楚。（具結
    書上寫成交金額為230,000元，為何你所稱之買賣價金180,0
    00萬元不符？）因為我幫他修理船上架、油漆，另外有費用
    ，費用多少錢我已經忘記了，錢是戊○○及吳泮一起拿給我
    的。（問：第1次及第2次拿錢，是否都是戊○○交錢給你的
    ，吳泮沒有交錢給你？）都是戊○○給我的，吳泮在場。(
    是否有與該2人簽立買賣契約？）沒有。（提示買賣契約書
    原件，問證人李宗慶是否你所簽？）是，要過戶時，代書要
    我本人蓋章的，簽名不是我簽的。」等語 (見原審卷第42
    頁至第44頁)。
  ３上訴人於原審94年9月28日言詞辯論時到場陳稱：「（是否
    與吳泮出資購買金永生號漁船？款項如何支付？）是，總共
    是230,000元，我是分2次支付給李宗慶先生，第1次80,000
    元是我與吳泮一起到石城漁港付給李宗慶先生，錢是我出的
    。其餘尾款60,000元是李宗慶與其叫阿丁之朋友一起到我店
    裏（錦州街）去拿的，其他的錢是吳泮付的，還有一些手續
    費如何付的已不記得了。（230,000元是否是全部價金，或
    包含修理費？）修理費只有一點點，金額我已忘了，就是買
    漁船全部辦好共花了230,000元。（證人李宗慶證述說你第1
    次拿了120,000元給他，是否屬實？）是。（剛才你提及第1
    次是拿8萬元？）120,000元才對，還有一些手續費，我拿手
    續費（金額較少）給吳泮去辦。（與吳泮合夥有無簽立合夥
    契約？）沒有，只用吳泮名義購買。（合夥是一人一半或比
    例為何？）是各一半。（如一人一半，依前所述支付金額，
    你為何已支付一半以上之金額？）因為還有一些修理之費用
    ，是吳泮去修理的。（買船時你有無支付修船費用？）買船
    我付1次120,000元及1次60,000元，我總共付180,000元。」
    ( 見原審卷第47頁至第49頁)。
  (二)是依上訴人、證人李宗慶及切結書之記載，關於上訴人與吳
    泮如何出資、交付出資過程有下列不符之處：
  1.依上訴人之「起訴狀」及李宗慶書立之「具結書」均記載：
    上訴人及吳泮二人各出資115,000元（合計230,000元），但
    嗣後證人李宗慶卻改稱上訴人分2次出資 (1次120,000元，1
    次60,000元)共180,000元，二者前後顯然不符，參酌證人李
    宗慶陳證稱第1、2次買賣款均係上訴人交付，僅吳泮在場，
    則究上訴人與吳泮間是否合夥？該買賣價款是否各出資2分
    之1，則非證人李宗慶所得知悉，是證人李宗慶出具切結書
    記載上訴人及吳泮各出資2分之1向其買受系爭漁船，顯然不
    實。
  2.又上訴人於原審陳稱買賣系爭漁船之價款分2次給李宗慶，
    第1次交付80,000元，其餘尾款給60,000元，合計僅為140,0
    00元，核與證人李宗慶陳證及切結書之記載合夥買賣價款各
    出資180,000元、115,000元或均不相符；嗣經原審提示證人
    李宗慶證稱第1次給付之金額為120,000元之證詞後，上訴人
    則附合證人李宗慶之陳證而改稱第1次是出資120,000才對（
    包含一些手續費）云云，顯然上訴人對於出資之金額亦前後
    反覆不一。
  3.綜上，依上訴人及證人李宗慶就出資之情形，前後陳證均不
    相符，上訴人主張其與吳泮各出資2分之1，合夥共同經營系
    爭漁船事業云云，不足採信。
  (三)又本院依上訴人聲請訊問被上訴人甲○○證稱：「我與吳泮
    是父子關係，但我父親如何買船？與何人合夥？我都不知道
    。買這艘船的錢從何來，我也不知道。…我當時有與吳泮住
    在一起。…我有看過戊○○，但我沒有拿錢給我父親吳泮去
    買船。（否知道吳泮與上訴人一起去買船？）不知道。（你
    父親吳泮買船時，沒有用我的名字去登記，你是否知道？）
    我不知道」（見本院卷第37頁反面至第38頁反面)。是依被
    上訴人甲○○之陳證，亦不能證明上訴人與吳泮間有合夥經
    營系爭漁船事業。
  (四)另依吳泮與賣主李宗慶於78年9月12日簽訂「買賣合約書」
    （見原審卷第64頁）記載：「賣主李宗慶所有金榮16號（即
    系爭金永生號漁船）動力漁船乙艘 (統一編號：CTO-6060)3
    9馬力參．伍陸噸賣與吳泮經營。…賣主：李宗慶；買主：
    吳泮」，是系爭漁船之所有人為吳泮1人，並非吳泮與戊○
    ○二人合夥共有。上訴人雖主張是用吳泮1人名義辦理登記
    云云，但依常理而言，倘上訴人果真有與吳泮共同出資各半
    ，上訴人大可與吳泮共同登記為漁船合夥人，詎上訴人不途
    此舉，不僅未與吳泮簽訂合夥契約，以為合夥出資之證明，
    此經上訴人自陳在卷（見原審卷第48頁)，且就合夥事業共
    同經營之情形、於合夥期間如何分配損益？上訴人均未能舉
    證以明其實，斷難徒憑上訴人泛稱吳泮告之合夥未有盈餘而
    未能分配損益，遽以推論上訴人與吳泮間確有合夥經營系爭
    漁船事益。
  (五)上訴人另以上訴人與吳泮約定漁船登記吳泮名義，並由其擔
    任船長負責經營，上訴人登記為系爭漁船之船員，並提出其
    船員證，主張吳泮亦明知於此，否則上訴人從未實際在系爭
    漁船上工作，吳泮又豈有莫名通知上訴人向漁會領取補償費
    之理，此可反證上訴人與吳泮確實有合夥之事實云云。然查
    ，船員證僅可證明上訴人登記為系爭漁船之船員，尚不足證
    明其與吳泮間有合夥之關係。至吳泮雖通知上訴人去向漁會
    領取補償費，或係基於2人過去鄰居之情誼或其他之關係，
    而讓上訴人登記為船員，吳泮並因而通知上訴人領取補償費
    ，惟均不足推論2人間就系爭漁船有合夥關係。
  (六)綜上，上訴人主張其與吳泮於78年間合夥購買系爭漁船，就
    其出資之情形既與其所舉之證人李宗慶所述不符，且就78年
    至91年吳泮出售系爭漁船前，10餘年間有何參與系爭漁船之
    經營、管理，均未能舉證以明其實，上訴人主張其與吳泮合
    夥共同經營系爭漁船事業云云，殊難採信。
六、又民法第682條第1項規定合夥人於合夥清算前，不得請求合
    夥財產之分析。換言之，合夥解散後，應先經清算程序。且
    合夥財產，依同法第697條第1項規定，應先清償合夥債務，
    或劃出必要之數額後尚有賸餘，始應返還各合夥人之出資，
    必清償合夥債務及返還各合夥人出資後，尚有賸餘者，始應
    按各合夥人應受分配利益之成數，分配於各合夥人，此觀同
    法第697條第2項、第699條規定自明。本件姑不論上訴人無
    法證明其否與吳泮間有合夥關係，已如前述，縱係屬實，則
    上訴人主張本件合夥已因系爭漁船已出售予訴外人呂桂娥，
    致合夥事業無法繼續，或以吳泮已死亡，上訴人得請求退夥
    ，亦因不足2合夥人之存續要件，合夥歸於解散，揆諸前揭
    規定，均應進行清算，但本件並未進行清算程序，此經上訴
    人自認在卷（見本院卷第33頁)，即上訴人主張之合夥經清
    算後是否有剩餘財產，是否可分配利益？均無從知悉，上訴
    人逕行請求吳泮之繼承人連帶償還出售系爭漁船之價款及領
    取之補償款2分之1云云，尚乏所據。
七、綜上所述，本件上訴人主張其與被上訴人之被繼承人吳泮間
    有共同經營系爭漁船之合夥關係，為不足採。則吳泮將其所
    有系爭漁船處分得款，或領取漁船補償款，均不構成侵權行
    為、不當得利。從而，上訴人以與吳泮間有合夥關係為由，
    本於民法第668條、第692條第3款、第699條、第184條、第
    179條、第1153條規定，請求被上訴人連帶償還合夥財產765
    ,000 元，為無理由，不應准許。原審為上訴人敗訴之判決
    ，及駁回其假執行之聲請，並無不合。上訴意旨指摘原判決
    不當，求予廢棄改判，為無理由，應予駁回。
八、本件事證已明，兩造其餘攻擊防禦方法及未經援用之證據，
    經本院審酌後，核與本件之結論，不生影響，爰不一一贅述
    ，附此敘明。
九、據上論結，本件上訴為無理由，依民事訴訟法第385條第1項
    前段、第449條第1項、第78條，判決如主文。
中    華    民    國    95    年    7     月    18    日
                民事第十一庭審判長法  官   林恩山
                                  法  官   李媛媛
                                  法  官   蘇芹英
正本係照原本作成。
不得上訴。
中    華    民    國    95    年    7     月    19    日
                                  書記官   林初枝


司法院資訊處製作；財團法人民間司法改革基金會備份。
